臺灣高雄地方法院刑事判決              99年度易字第2171號
公  訴  人  臺灣高雄地方法院檢察署檢察官
被      告  謝鎧懋
選任辯護人  李孟仁律師
上列被告因詐欺案件，經檢察官提起公訴（98年度偵字第20555
號），本院判決如下：
    主  文
謝鎧懋無罪。
    事實及理由
一、公訴意旨略以：被告謝鎧懋明知其並無從事買賣錳礦之實，
    竟意圖為自己不法之所有，於民國97年8 月間以買賣錳礦為
    幌子，向告訴人鄭晴文佯稱其認識菲律賓礦主，計畫向菲律
    賓礦主購買錳礦後再販售予告訴人云云，致告訴人陷於錯誤
    而同意向其購買錳礦，雙方遂於97年9 月5 日，在告訴人位
    於高雄市○○區○○路84巷11號2 樓住處簽訂錳礦買賣合約
    ，告訴人並當場支付訂金新臺幣（下同）155,900 元予被告
    ，詎被告於收受上開款項後，即避不見面，且迄今均未依約
    交付錳礦與告訴人。因認被告涉犯刑法第339 條第1 項詐欺
    取財罪嫌云云。
二、證據能力部分：
  (一)按除法律另有規定外，實施刑事訴訟程序之公務員因違背法
    定程序取得之證據，其有無證據能力之認定，應審酌人權保
    障及公共利益之均衡維護；被告以外之人於審判外之言詞或
    書面陳述，除法律有規定者外，不得作為證據；除前三條之
    情形外，下列文書亦得為證據：1.除顯有不可信之情況外，
    公務員職務上製作之紀錄文書、證明文書。2.除顯有不可信
    之情況外，從事業務之人於業務上或通常業務過程所須製作
    之紀錄文書、證明文書。3.除前二款之情形外，其他於可信
    之特別情況下所製作之文書。又被告以外之人於審判外之陳
    述，雖不符合同法第159 條之1 至第159 條之4 之規定，但
    經當事人於審判程序同意作為證據，法院審酌該言詞陳述或
    書面陳述作成時之情況，認為適當者，亦得為證據；當事人
    、代理人或辯護人於法院調查證據時，知有第159 條第1 項
    不得為證據之情形，而未於言詞辯論終結前聲明異議者，視
    為有前項之同意，刑事訴訟法第158 條之4 、第159 條第1
    項、第159 條之4 、第159 條之5 分別定有明文。檢察官於
    本院審理中就被告所提出ALWAYS REJOICEING 公司與SAKURA
    公司所簽定錳礦購銷合同以及礦石託運單據等文件之證據能
    力表示異議，經查，該合約書及託運單據乃被告以外之人於
    審判外作成之書面陳述，乃傳聞證據，且該等文書係因應本
    件交易始作成之文書，非具有例行性之紀錄或證明文書，核
    與刑事訴訟法第159 條之4 規定傳聞證據例外具有證據能力
    之要件不符，故應認該文書無證據能力，先予指明。
  (二)又本判決下列所引用之各項供述證據，當事人均不爭執各該
    證據之證據能力，且迄本院言詞辯論終結前亦均未就該等證
    據之證據能力聲明異議，本院審酌此等證據資料取得及製作
    時之情況，尚無違法不當及證明力明顯過低之瑕疵，以之作
    為證據應屬適當；另本判決後述所引之各項非供述證據，無
    證據證明係實施刑事訴訟程序之公務員以不法方式所取得，
    且亦無證據證明係非真實，復均與本件待證事實具有關聯性
    ，是依刑事訴訟法第158 條之4 之反面解釋，當有證據能力
    ；又前開供述與非供述證據復經本院於審理期日中合法調查
    ，自均得為本案證據使用，同先敘明。
三、按犯罪事實應依證據認定之，無證據不得認定犯罪事實；不
    能證明被告犯罪者，應諭知無罪之判決，刑事訴訟法第 154
    條第2 項、第301 條第1 項分別定有明文。次按認定不利於
    被告之證據須依積極證據，苟積極證據不足為不利於被告事
    實之認定，即應為有利被告之認定，更不必有何有利之證據
    ；又犯罪事實之認定，應憑證據，如無相當之證據，或證據
    不足以證明，自不得以推測或擬制之方法，以為裁判之基礎
    。再者，依刑事訴訟法第161 條第1 項規定，檢察官對於起
    訴之犯罪事實，仍應負提出證據及說服之實質舉證責任，倘
    其所提出之證據，不足為被告有罪之積極證明，或其指出證
    明之方法，無從說服法院以形成被告有罪之心證，基於無罪
    推定之原則，自應為被告無罪判決之諭知（最高法院30年上
    字第816 號、40年台上字第86號、92年台上字第128 號判例
    可資參照）。次按告訴人之指訴，係以使被告受刑事訴追為
    目的，是以告訴人之指訴為證據方法，除其指訴須無瑕疵，
    且應有查與事實相符之佐證，始得資為判決之基礎（最高法
    院52年台上字第1300號、61年台上字第3099號判例意旨亦可
    參照）。
四、再按刑法第339 條第1 項詐欺取財罪之成立，以行為人意圖
    為自己不法之所有，以詐術使人將本人或第三人之物交付為
    要件；所謂以詐術使人交付，必須被詐欺人因其詐術而陷於
    錯誤，若其所用方法，不能認為詐術，亦不致使人陷於錯誤
    ，即不構成該罪（最高法院46年台上字第260 號判例意旨參
    照）。亦即刑法詐欺取財罪之成立，以行為人自始基於為自
    己或第三人不法所有之意圖，以詐術使人交付財物，始能構
    成；至於民事債務當事人間，有未依債之本旨履行給付者，
    在一般社會經驗上原因非一，或因不可歸責之事由而不能給
    付或為不完全之給付，或因合法主張抗辯、或因財產、信用
    狀況緊縮而拒絕或無力給付者，皆有可能，是於民事債權債
    務關係中，若無積極證據足以證明其中一方在債之關係發生
    時，即具有不法所有意圖，且客觀上亦有足以使人陷於錯誤
    之行使詐術行為，即難以刑法詐欺罪嫌相繩，充其量僅能令
    其負擔民事債務不履行之責任，要難以該等單純債務不履行
    之狀態，遽行推定被告自始即有不法所有意圖之詐欺犯意及
    行使詐術之行為。
五、本件公訴人認被告涉犯詐欺取財罪嫌，係以被告於偵查中之
    供述、證人即告訴人鄭晴文於偵查中具結後之指述、被告與
    告訴人所簽訂之錳礦買賣合約書以及被告傳真給告訴人之資
    料各1 份，為其主要論據。訊據被告固坦承於上開時地與告
    訴人簽訂錳礦買賣合約一情，惟堅決否認有何詐欺取財犯行
    ，辯稱：伊在簽訂錳礦買賣合約前，曾偕同告訴人以及告訴
    人所委託具有國際貿易知識之林冠吾3 人共同前往菲律賓礦
    場看貨，回國之後方與告訴人簽訂本件錳礦買賣合約，之後
    伊已依約將錳礦運至菲律賓山下之集貨場，但告訴人遲未依
    照雙方買賣合約第18條第四階段(D) 之規定，負責安排集裝
    箱運輸計畫，同時移動資金至菲律賓，導致伊無法如期交貨
    ，告訴人係因當時錳礦價格下跌，所以反悔不買，故本件乃
    告訴人違約在先，伊並無施用任何詐術等語；另辯護意旨則
    以：告訴人曾親赴菲律賓了解礦場交易、集貨場之現況及運
    作模式，且自陳已知錳礦不是被告的，仍願意繼續與被告從
    事錳礦交易，足見被告未曾施用詐術致告訴人陷於錯誤，此
    外，被告亦無告訴人所稱拒不見面之情形，本件應屬單純之
    民事糾紛，起訴意旨並未就被告有何施用詐術之行為負積極
    舉證責任，故本件應為被告無罪諭知等語為被告辯護。
六、經查：
  (一)告訴人因有意購買錳礦，而於97年8 月31日起至同年9 月2
    日間，由告訴人委託具有國際貿易知識之友人林冠吾陪同其
    前往菲律賓，且與當時在菲律賓之被告會合，被告遂安排告
    訴人及林冠吾共同前往當地錳礦之集散場看貨及確認貨源，
    嗣告訴人返回臺灣後，即於同年9 月5 日與被告簽訂錳礦購
    銷合約，雙方約定告訴人以每公噸美金165 元之價格向被告
    購買錳礦，第一批訂單之出貨量為300 公噸，總價為美金49
    500 元，之後按月出貨3000公噸，告訴人於簽約當日先支付
    訂金155,900 元予被告，該第一批錳礦迄未交付予告訴人，
    告訴人亦尚未支付剩餘款項等情，此據被告供承在卷( 見他
    卷第23至25頁、第29至30頁，本院審易卷第23頁，本院易字
    卷第237 至239 頁) ，核與證人即告訴人鄭晴文於偵查及本
    院審理中以及證人林冠吾於本院審理中之證詞均大致相符（
    見他卷第18至19頁、第23至25頁，偵卷第19至20頁，本院易
    字卷第168 至183 頁、第226 至234 頁），此外，並有被告
    與告訴人於97年9 月5 日所簽定之錳礦石購銷合同、告訴人
    庭呈之赴菲律賓行程表各1 份在卷可稽( 見他卷第3 至13頁
    ，本院易字卷第129 頁) ，故此部分之事實，堪予認定屬實
    。
  (二)又根據證人林冠吾於本院審理中具結證稱：伊係受告訴人之
    委託，與告訴人共同前往菲律賓看貨、見貨主並且查驗礦質
    之檢驗報告，以確認是否可以出貨，當時貨主有提出檢驗報
    告及礦區文件等供伊確認，經伊確認結果並無問題，伊在赴
    菲律賓前曾以買方身分與被告簽約，依照合約約定伊必須在
    菲律賓銀行開戶，將錢放在那邊當作付款的憑據，當時因菲
    律賓有外匯管制，且交易金額極大，伊覺得有風險，後來在
    從菲律賓看貨之後回臺灣的路上，告訴人向伊表示要用自己
    公司的名義與被告簽約，伊就答應告訴人，並且表示只要有
    賺錢分一點紅給伊就好，故原來伊與被告簽訂之合約即作廢
    ，至於告訴人何時與被告簽約伊就不清楚等語( 見本院易字
    卷第237 至238 頁) ，足見告訴人在與被告簽約之前，曾經
    委託證人林冠吾陪同其一起前往菲律賓礦場看貨、與貨主見
    面並且查驗礦質，經確認一切均無問題之後，告訴人方才與
    被告簽約；而按諸證人林冠吾乃從事銀行業務及大宗物資買
    賣平臺交易之人，平時即常審閱相關英文文件，此據其證述
    在卷( 見本院易字卷第230 、234 頁) ，另告訴人本身自94
    年起即從事礦石買賣交易，之前亦有類似之交易經驗一情，
    復據告訴人自承在卷( 見本院易字卷第174 頁) ，故其等2
    人均屬具有相當程度之專業貿易經驗之人，衡諸常情，其等
    對於交易之標的是否確實存在、貨物品質及來源是否穩定、
    乃至相關文件是否齊備等事項，均會於交易之前本於其智識
    經驗詳加確認，並作一專業之判斷及評估無誤之後，方才可
    能願意與相對人簽訂契約進而完成交易，故被告是否得以藉
    由佯稱其認識菲律賓礦主之手法，輕易對具有專業知識之告
    訴人及證人林冠吾施以詐術，而使其等2 人同時陷於錯誤，
    即顯有疑問。
  (三)再者，被告於訂約前即向告訴人表示其並非錳礦之所有人，
    要跟貨主簽約之後再將錳礦賣給告訴人等語，此據告訴人於
    偵查中證述在卷( 見偵卷第20頁) ，另證人林冠吾亦於本院
    審理中為相同之證述( 見本院易字卷第227 頁) ；顯見被告
    除了安排告訴人與證人林冠吾前往礦場看貨、見貨主及查驗
    礦質之外，並就錳礦之來源以及其並非所有權人等重要交易
    事項，均一一交代明確，別無任何隱匿、謊騙之行為，且觀
    諸被告與告訴人間之洽談及訂約過程，亦無任何顯然違背交
    易常規之情形，而民事債務不履行之原因本有萬端，除非存
    有積極證據足以證明被告於訂約之初即有不法所有意圖及施
    用詐術之行為外，自難僅憑被告事後並未如期交貨，即遽謂
    其於訂約之初有何不法所有意圖之詐欺犯意及詐術行為。
  (四)另查，根據被告與告訴人買賣雙方訂立之錳礦購銷合約書中
    第18條第四階段(D) 之規定：買方應安排集裝箱運輸計畫，
    同時移動資金至菲律賓，此有前開錳礦石購銷合同1 份在卷
    可稽( 見他卷第4 頁) ；而根據證人鄭金洋於本院審理中證
    稱：依我剛剛的了解，被告與告訴人兩人的買賣方式是FOB
    的交易模式，一般FOB 之交易模式，賣方將貨物運到岸邊之
    後，買方須負責至岸邊驗貨並安排船隻運送貨物，買方開給
    賣家之信用狀會先在銀行裡，出貨時先經SGS 檢驗，賣方再
    持檢驗報告、貨物產地證明等文件前往銀行押匯等語( 見本
    院易字卷第187 至188 頁) ，另證人林冠吾於本院審理中證
    稱：當時原先交易價是一噸錳礦為美金185 或175 元，但後
    來談得之現金交易價是一噸錳礦為美金165 元，就不用開信
    用狀，依照現金買賣，買方必須把錢放在銀行，銀行把這錢
    交給被告或貨主，然後被告才會將這些貨裝箱出口，如果買
    方沒有把這些錢放到銀行，貨主或被告就不可能將這些貨裝
    櫃運出等語( 見本院易字卷第228 頁、第233 頁) ；顯見本
    件被告與告訴人之交易模式，係採實務上FOB 之交易模式，
    而依照一般國際貿易常規，採FOB 交易模式者，須由買方負
    擔運送費用及風險，且信用狀乃國際貿易中常見之貨款支付
    工具，然本件因被告與告訴人另有特殊約定，故而雙方合意
    以現金作為支付工具，並因此訂定前開合約書第18條第四階
    段(D) 買方應安排集裝箱運輸計畫，同時移動資金至菲律賓
    之條文約定，以確保買方確實有足夠資力支付上開貨物之全
    部價金，此情亦與證人林冠吾前開證述內容相符。查本件告
    訴人並不否認其尚未完成安排集裝箱運輸計畫及移動資金至
    菲律賓之動作，而衡諸國際貿易常規以及國際貿易通常具有
    高度風險之性質等情觀之，即難強求賣方在買方尚未完成貨
    物集裝箱運輸計畫以及移動資金至當地銀行之前，在毫無任
    何擔保之情況下，仍應負擔先履行其交付貨物之義務，而承
    受運費及貨款可能無法回收之風險，故被告辯稱其係因告訴
    人尚未依約安排集裝箱計畫及移動資金至菲律賓銀行，故而
    無法出貨之辯詞，即非顯不可採。
  (五)告訴人雖指稱被告收受訂金後即避不見面，亦無通知其進行
    安排集裝箱運輸計畫及移動資金等後續動作等語；然查，告
    訴人僅提出其與被告於97年11月間至98年2 月間之SKYPE 通
    話紀錄( 見他卷第50至83頁) ，惟並未提出其於97年9 月5
    日與被告訂約之後，迄同年10月間之通聯紀錄，則被告是否
    於收受訂金之後即避不見面，亦未曾與告訴人聯絡，已非無
    疑；況且，根據告訴人所提出之通聯紀錄資料顯示，被告有
    多達數十通接聽告訴人來電之紀錄，此與告訴人證稱被告完
    全避不見面之語顯有扞格，且告訴人於本院審理中證稱：被
    告跟伊說山上的貨出不下來，因為天氣的關係，後來表示這
    些貨質量不足百分之40，伊告訴被告說質量不足伊不要，但
    伊可以等，被告就說要延到10月份才可以出貨等語( 見本院
    易字卷第170 頁) ，足見被告於訂約之後，尚且曾經與告訴
    人聯絡並且告知出貨狀況、貨物預計到達時間等事項，並無
    告訴人指稱避不見面之情事，則告訴人前後矛盾且與卷內客
    觀證據大相逕庭之證述內容，顯難採信。再查，告訴人庭呈
    與被告之通話紀錄中，有一日之內多達數十通之被告與告訴
    人間之通聯紀錄，且其時間甚為密集，此與被告供稱其係因
    告訴人電話一天五六十通，其真的受不了，不是故意不接他
    電話等語相符(見他字卷第29至30頁)，足認被告乃因告訴人
    不斷撥打電話而不勝其擾，故有時未接聽告訴人之來電，然
    而，此與故意避不見面之情未盡相符，告訴人指稱被告避不
    見面云云，難以採認為真。
  (六)再查，告訴人雖陳稱伊跟被告訂約之後，就找了大陸的買家
    ( 見本院易字卷第172頁)，然並未能具體指出該買家之公司
    名稱，亦未能提出其與大陸買家簽約之證明文件(見本院易
    字卷第172頁、第246頁) ，又徵諸證人林冠吾於本院審理中
    證稱：告訴人並不是實際的買方，其背後還有其他買家，告
    訴人有無支付貨款能力要看他後面買家的支付能力如何，告
    訴人曾經欠伊一筆20萬元之款項，告訴人說等她交易做成之
    後再還錢，但到目前為止都沒有還等語(見本院易字卷第228
    至229頁)，顯見告訴人並無足夠之現金足以支付貨款，須待
    其找尋之買家付款之後，告訴人始有支付剩餘貨款之能力，
    則告訴人或因未能找到向其購買錳礦之買家，或因其尋得之
    買家事後不願付款、或因錳礦價格下跌而取消訂單等因素，
    以致告訴人無力支付剩餘價金，即非毫無可能，從而，被告
    辯稱係告訴人因錳礦價格下跌而反悔不買等語，自非無據。
  (七)至檢察官雖主張被告事後才提出其與菲律賓ALWAYS REJOICI
    -NG 公司簽訂之錳礦購銷合約，且訂約當時並未向告訴人表
    明其具有ALWAYS REJOICING公司股東之身分，又被告本身為
    SAKURA公司之負責人，復為ALWAYS REJOICING公司之股東，
    其所提出之SAKURA公司與ALWAYS REJOICING公司所簽訂之錳
    礦購銷合約，等於是自己人向自己人買錳礦，而被告帶告訴
    人及林冠吾去菲律賓礦場看的錳礦也不是被告有能力取得且
    可以賣給告訴人之錳礦，而認被告自始即無出貨之能力，並
    虛構一切事實，因而有施用詐術之行為等語。惟查，被告既
    已提供貨質檢驗報告、貨物所有權歸屬等相關文件供告訴人
    及證人林冠吾查驗，此情業如前述，應認其已善盡出賣人據
    實告知及提供相關證明文件供查驗之義務，難謂其有何行使
    詐術之情節；至於被告亦為菲律賓ALWAYS REJOICING公司股
    東一事，此有經過我國駐菲律賓臺北經濟辦事處認證之ALWA
    -YS REJOICING 公司章程、公司執照、股東基本資料登記表
    等文件之原文本及中譯本各1 份在卷可參( 見本院易字卷第
    72 至128頁) ，此情本屬商業經營活動中為便利貨源之取得
    或產銷方便等因素考量而常見之情形，且SAKURA公司與ALWA
    -YS REJOICING 公司分屬不同之法人主體，其以各自公司名
    義簽約亦無何違反法令之情事，檢察官表示此乃自己人向自
    己人購買錳礦等語，尚有誤會；再者，被告既已出資並登記
    為菲律賓當地公司之股東，益證被告確實於菲律賓當地有從
    事相關商業交易活動，方會在當地出資並留下相關官方登記
    資料，此情更足以認定被告確實具有一定之出貨能力，檢察
    官空言被告帶告訴人及林冠吾去菲律賓礦場看的錳礦並非被
    告有能力取得之錳礦，而認被告自始即無出貨能力等語，然
    並未舉出任何積極證據以佐證其前開論據，亦未能證明被告
    所提文件有何虛偽不實之情形，則其單憑被告尚未交付貨物
    即遽認被告具有不法所有意圖及詐欺犯意，顯屬未洽。
  (八)檢察官雖又以被告事後返還訂金給告訴人，並且一再向告訴
    人表示歉意等情，而認定被告確係自始至終均無該批貨物等
    語；然而，被告之所以願意返還訂金，可能係因無意興訟，
    或為求日後仍能與告訴人繼續合作，故而同意將訂金返還，
    此在一般民事和解案件中亦為常見之情形，證人鄭金洋亦於
    本院審理中證稱：伊主動告訴被告可以的話就多少還一點錢
    給告訴人等語( 見本院易字卷第185 頁) ，益證被告係基於
    情誼以及鄭金洋之勸告，故而同意將一部分訂金返還給告訴
    人，然而此事與被告是否構成詐欺罪並無直接之必然關係，
    檢察官以此推測之詞，遽認被告有何詐欺犯意，顯然違背刑
    事無罪推定之原則。
七、按國際貿易本因國際情勢、匯率漲跌情形、各國政經情況等
    因素而具有較高風險以及較多之不確定因素，且外國文件之
    取得以及認證之難易程度，相對於本國文件而言亦屬較高，
    從而，國際貿易中因各種因素而出現債務不履行之情況亦屢
    見不鮮，然刑法詐欺取財罪應以自始即具有不法所有意圖及
    詐術之行使為必要，要難僅以事後債務不履行之結果，遽而
    推導出行為人於訂約之初必定具有不法所有意圖之結論，否
    則，無異使單純民事糾紛與刑事所欲處罰之詐欺取財犯行混
    為一談，而違背罪刑法定主義之原則。本件檢察官起訴被告
    詐騙之金額為155,900 元，該金額僅為被告與告訴人雙方約
    定第一批貨物價金之百分之10，若被告存心詐騙告訴人，理
    應繼續對告訴人虛以委蛇，俟告訴人付清全部款項之後，再
    避不見面，甚而捲款潛逃，而非大費周章陪同告訴人深入山
    區看貨，並且安排貨主與告訴人見面之後，卻僅詐騙區區15
    5,900 元之金額即善罷甘休；從而，綜觀本件交易情形，應
    屬單純民事糾紛之可能性較高。況且，檢察官所舉出之各項
    證據，均不足使本院得出被告確有施用詐術致告訴人陷於錯
    誤之毫無合理懷疑之確切心證，檢察官亦未能具體指明被告
    究竟係以何種方式詐騙告訴人，使告訴人願意與被告簽訂契
    約並交付訂金，卻僅以被告事後並未出貨，以及質疑被告提
    出文件之真實性等理由，斷言被告並無出貨能力，顯然違背
    刑事訴訟法規定檢察官應就起訴之犯罪事實，負提出證據及
    說服之實質舉證責任之立法本意，故本諸無罪推定及有疑唯
    利被告之原則，即難遽以刑法詐欺之罪責相繩。此外，復查
    無其他積極證據，足證被告有何涉犯刑法詐欺取財罪之犯行
    ，揆諸首揭法條及判例意旨，自屬不能證明被告犯罪，應為
    被告無罪之諭知。
據上論斷，應依刑事訴訟法第301 第1 項，判決如主文。
本案經檢察官劉慕珊到庭執行職務。
中    華    民    國   100    年    9     月    13    日
                  刑事第十四庭審判長 法  官 陳銘珠
                                     法  官 李俊霖
                                     法  官 謝琬萍
以上正本證明與原本無異。
如不服本判決應於收受送達後10日內向本院提出上訴書狀，並應
敘述具體理由；如未敘述上訴理由者，應於上訴期間屆滿後20日
內向本院補提理由書（均須按他造當事人之人數附繕本）「切勿
逕送上級法院」。
中    華    民    國   100    年    9     月    13    日
                                     書記官 陳玉娥